【裁判字號】    98,台上,4075
【裁判日期】    980717
【裁判案由】    偽造文書
【裁判全文】
最高法院刑事判決            九十八年度台上字第四０七五號
上  訴  人  乙○○
            甲○○
共      同
選任辯護人  謝家健律師
上列上訴人等因偽造文書案件，不服台灣高等法院中華民國九十
八年五月十四日第二審更審判決（九十七年度上更(一)字第六一三
號，起訴案號：台灣台北地方法院檢察署九十二年度偵字第九七
九五號），提起上訴，本院判決如下：
    主  文
原判決撤銷，發回台灣高等法院。
    理  由
本件原判決認定上訴人乙○○為設在台北市○○區○○街六十六
巷三十七號「鼎誥汽車股份有限公司」（下稱鼎誥公司）之負責
人，另上訴人甲○○與范桂綸均任職於該公司，擔任檢驗員工作
。鼎誥公司於民國八十七年七月十四日經台北市政府交通局依汽
車委託檢驗實施辦法審查合格後，於八十八年八月五日與台北市
監理處簽訂汽車委託檢驗合約，受該處委託檢驗全國依法管轄之
小型車定期檢驗，上訴人等二人與范桂綸在執行小型車定期檢驗
範圍內，均係依法令從事公務之人員。八十八年十一月三日十時
五十五分許，在鼎誥公司上址檢驗場內，范桂綸發現車牌號碼BO
-0223 號自小貨車進入其負責之檢驗線，因該自小貨車車身式樣
為「蓬式」，與其牌照登記書上登記為「框式」者不同，乃請駕
駛該自小貨車檢驗之真實姓名不詳之成年女子更正其車身式樣後
再行檢驗；然該女子不願依規定更正，即直接找乙○○幫忙。乙
○○至范桂綸所在之檢驗線，經范桂綸將其持有該BO-0223 號自
小貨車台北市監理處委託鼎誥公司代辦汽車定期檢驗記錄表（下
稱汽車定期檢驗記錄表）及行車執照交付予乙○○；乃上訴人等
二人竟基於在公文書不實登載之犯意聯絡，由乙○○將其持有上
開汽車定期檢驗記錄表及行車執照交予甲○○；而甲○○明知該
自小貨車車身式樣與其牌照登記書上所載不合，竟於該自小貨車
完成儀器檢驗後，逕行加蓋檢驗合格章於其行車執照上，並將此
不實事項登記在汽車定期檢驗記錄表上，足生損害於汽車監理機
關對於車輛監理之正確性等情。因而撤銷第一審所為科刑之判決
，經比較刑法之新舊規定後，改判仍均論處上訴人等二人共同公
務員明知為不實之事項，而登載於職務上所掌之公文書，足以生
損害於公眾罪刑（均諭知緩刑五年）。固非無見。
惟查：(一)刑法第二條第一項但書所規定適用最有利於行為人之法
律，係指行為人行為時與行為後裁判時之法律皆有處罰之規定而
言。若行為後法律有變更，因犯罪構成要件之變更致不成立犯罪
，或依裁判時之法律，已無處罰之規定，則不生新舊法比較適用
之問題。故如犯罪構成要件因法律之修改已有變更，依修正後之
法律，其適用之範圍較諸舊法有所限制時，必其行為同時符合修
正後之法律所規定之犯罪構成要件，始有刑法第二條第一項但書
之適用。依原判決認定之事實，乙○○係鼎誥公司負責人，甲○
○係該公司檢驗員，鼎誥公司於八十七年七月十四日經台北市政
府交通局依汽車委託檢驗實施辦法審查合格後，於八十八年八月
五日與台北市監理處簽訂汽車委託檢驗合約，受該處委託檢驗全
國依法管轄之小型車定期檢驗，上訴人等二人在執行小型車定期
檢驗之範圍內，均為依法令從事於公務之人員。渠等明知BO-022
3 號自小貨車車身式樣與該車牌照登記書上所載不合，竟於八十
八年十一月三日，對該自小貨車完成檢驗後，加蓋檢驗合格章於
該自小貨車之行車執照上，並將此不實事項登記在汽車定期檢驗
記錄表上，足生損害於汽車監理機關對於車輛監理之正確性等情
，因而論以上訴人等二人刑法第二百十三條之公文書不實登載罪
刑。然九十四年二月二日修正公布，九十五年七月一日施行之刑
法第十條第二項，已就公務員之定義有所變更，修正前刑法第十
條第二項規定：「稱公務員者，謂依法令從事於公務之人員」，
經修正為：「稱公務員者，謂下列人員：(1)依法令服務於國家、
地方自治團體所屬機關而具有法定職務權限，以及其他依法令從
事於公共事務，而具有法定職務權限者。(2)受國家、地方自治團
體所屬機關依法委託，從事與委託機關權限有關之公共事務者」
。依其立法理由說明，第一款前段所謂「依法令服務於國家、地
方自治團體所屬機關」係指國家或地方自治團體所屬機關中依法
令任用之成員。故其依法代表、代理國家或地方自治團體處理公
共事務者，即應負有特別保護義務及服從義務。至於無法令執掌
權限者，縱服務於國家或地方自治團體所屬機關，即不應認其為
刑法上公務員。如非服務於國家或地方自治團體所屬機關，而具
有依「其他依法令從事於公共事務而具有法定權限者」，因其從
事法定之公共事項，應視為刑法上的公務員，故於第一款後段併
規定之。至第二款所稱受國家或地方自治團體所屬機關依法委託
，從事與委託機關權限有關之公共事務者，因受託人得於其受任
範圍內行使委託機關公務上之權力，故其承辦人員應屬刑法上公
務員，因之參考貪污治罪條例第二條後段、國家賠償法第四條第
一項規定而於第二款訂之。由此可見，修正後刑法上公務員之概
念及其定義，較之修正前，有擴張亦有限縮。則乙○○經營鼎誥
公司，渠與該公司檢驗員甲○○因受台北市監理處委託，從事小
型車定期檢驗業務，得否於其受任範圍內行使委託機關公務上之
權力，而屬修正刑法第十條第二項第二款所指公務員？非無疑義
。原判決於理由內對此未有一語，予以論斷說明，乃逕認上訴人
等二人於本案中之職務，無論依修正前或修正後規定，均係公務
員（見原判決第十二頁），尚嫌速斷，而有判決理由不備之違法
。(二)甲○○於第一審、原審更審前及此次更審審理時一再辯稱該
BO-0223 號自小貨車車身樣式（與登記內容）雖有不符，經伊檢
驗後，係先蓋不合格章，再於覆驗時蓋合格章。照規定要完整記
載不合格項目，當時伊偷懶，故先押著車主之行照，請其立即改
善（即在場邊拆卸蓬架），等改善後再蓋合格章（見一審卷第六
十五頁、六十六頁背面、原審上訴卷第一三四、一三五頁、更(一)
卷第六十頁背面）等語。觀諸卷附鼎誥公司八十八年十一月三日
就BO-0223 號自小貨車之汽車定期檢驗記錄表記載，甲○○確有
在其檢驗結果之不合格欄及覆驗之合格欄內，分別蓋其檢驗員職
章（見二五五二號偵卷第二十三頁），此似徵所辯，尚非全然無
據。原判決於理由內雖以該檢驗記錄表所附照片顯示該自小貨車
於八十八年十一月三日檢驗後，離開檢驗線時，其裝設之棚架並
未拆除（見同上偵卷第二十四頁），乃認所辯不足為採（見原判
決第九、十頁）。然據甲○○所稱該BO-0223 號自小貨車係在檢
驗後經改正，乃於覆驗時，經伊為合格之認定，則該自小貨車於
檢驗後離開檢驗線所拍攝照片，因其時尚未經改正並覆驗，其上
棚架仍然存在，自屬當然，似不能執之否認甲○○上開辯詞之真
實性。原判決理由徒以上情，逕將甲○○有利之辯解，予以摒棄
不採，亦嫌速斷。(三)依鼎誥公司八十八年十一月三日就 BO-0223
號自小貨車之汽車定期檢驗記錄表之記載，甲○○確有在其檢驗
結果之不合格欄及覆驗之合格欄內，分別蓋其檢驗員職章，已如
前述。原判決事實認定甲○○明知該自小貨車車身式樣與其牌照
登記書上所載不合，竟於該自小貨車完成儀器檢驗後，逕行加蓋
檢驗合格章於其行車執照上，並將此不實事項登記在汽車定期檢
驗記錄表上等情，要與上開卷證不儘相符，應有證據上理由矛盾
之違誤。以上，或係上訴意旨所指摘，或為本院得依職權調查之
事項，應認原判決仍有撤銷發回更審之原因。
據上論結，應依刑事訴訟法第三百九十七條、第四百零一條，判
決如主文。
中    華    民    國  九十八  年    七    月   十七   日
                      最高法院刑事第十二庭
                          審判長法官  黃  一  鑫
                                法官  張  春  福
                                法官  林  勤  純
                                法官  李  錦  樑
                                法官  黃  梅  月
      本件正本證明與原本無異
                                      書  記  官
中    華    民    國  九十八  年    七    月  二十九  日
                                                      Ｅ


司法院資訊處製作；財團法人民間司法改革基金會備份。
